臺灣高等法院刑事裁定
111年度毒抗字第686號
抗  告  人  
即  被  告  陳振家





上列抗告人即被告因聲請施以強制戒治案件，不服臺灣新北地方
法院中華民國111年4月22日裁定（111年度毒聲字第448號），提
起抗告，本院裁定如下：
    主  文
抗告駁回。                                              
    理  由
一、原裁定意旨略以：聲請人臺灣新北地方檢察署檢察官（下稱
    聲請人）以被告陳振家（下稱被告）因施用第一級毒品海洛
    因案件，經原審法院以109年度審訴字第1337號裁定令入勒
    戒處所施以觀察、勒戒後，被評定為有繼續施用毒品之傾向
    ，乃聲請裁定令被告入戒治處所強制戒治乙節，有法務部○○
    ○○○○○○附設勒戒處所（下稱臺北勒戒所）之「有無繼續施用
    毒品傾向評估標準紀錄表」、「有無繼續施用毒品傾向證明
    書」等資料可憑，是聲請人之本件聲請於法並無不合，應予
    准許，爰依毒品危害防制條例第20條第3項、第2項後段規定
    ，裁定令被告入戒治處所強制戒治，期間為6個月以上，至
    無繼續強制戒治之必要為止，但最長不得逾1年等語。
二、抗告意旨略以：被告曾因案於民國109年12月29日移至法務
    部○○○○○○○○○執行，服刑期間有完成該監獄開辦之「110年度
    第1期科學實證戒毒班」之課程，有學員處遇報告書可參，
    從分組參加「成癮概念及戒癮策略」之課程中，經臨床心理
    師的上課，其已了解認知如何走未來的路，藉此專業輔導課
    程及復歸社會接續社區治療，可達終身離毒目標。
　　又被告曾於87年間受裁定觀察勒戒及強制治療，但至今已24
    年，期間雖曾因案獲判徒刑，然該等案件當時已獲適當之處
    罰抵過，再將此司法前科紀錄列為裁定強制戒治處分的依據
    ，是否與一罪不兩罰的精神相牴觸？再者，被告於111年3月
    12日至臺北勒戒所之觀察勒戒期間，無任何不良紀錄，而心
    理醫師之評估僅短短3至5分鐘，及參考前科紀錄，就能斷定
    被告有繼續施用毒品傾向，此評估標準難認公正；另於入勒
    戒所時之採尿，並無勒戒處所長官在旁戒護採驗，甚至有人
    當天並未採尿，是在隔幾天後才進行採驗，這樣評估有公正
    性嗎？毒品危害防制條例在109年7月15日修正施行後，對於
    施用毒品者係視為病患性犯人，採協助施用毒品者戒除毒癮
    之刑事政策，不能僅單以定罪及處罰之方式對待。被告之父
    親年邁、中風行動不便，他前來臺北看守所探視時，敘及他
    已80多歲了、還有幾年可以跟被告相處等情，被告感觸良多
    ，答應回社會後會好好孝順，為此提出抗告，請求撤銷原裁
    定等語。
三、本院之判斷：
　㈠按觀察、勒戒後，檢察官依據勒戒處所之陳報，認受觀察、
    勒戒人（下稱勒戒人）無繼續施用毒品傾向者，應即釋放，
    並為不起訴之處分；認受勒戒人有繼續施用毒品傾向者，檢
    察官應聲請法院裁定令入戒治處所強制戒治，其期間為6個
    月以上，至無繼續強制戒治之必要為止，但最長不得逾1年
    ，此觀毒品危害防制條例第20條第2項規定自明。次按勒戒
    處所應注意觀察受勒戒人在所情形，經醫師研判其有或無繼
    續施用毒品傾向後，至遲應於觀察、勒戒期滿之15日前，陳
    報該管檢察官，觀察勒戒處分執行條例第8條第1項亦有明文
    。依據上開規定，受勒戒人有無繼續施用毒品之傾向，係由
    醫師研判。而關於有無繼續施用毒品傾向之評估標準，法務
    部已於110年3月26日以法矯字第11006001760號函修正頒布
    「有無繼續施用毒品傾向評估標準紀錄表」（下稱評估標準
    紀錄表）及「有無繼續施用毒品傾向評估標準評分說明手冊
    （下稱「評分說明手冊」）」，上開「評分說明手冊」載明
    判定之原則略以：「受觀察勒戒人入所後，經過2週時間的
    觀察、勒戒，由處所及醫療人員依據其各項紀錄、資料及觀
    察勒戒期間之行為表現，加以評分。在受勒戒人入所4-6週
    後，可再做一次評估以做必要之評分修正。每一大項皆有靜
    態因子與動態因子。先以靜態因子分數評分，靜態因子分數
    總分在60分（含）以上為『有繼續施用毒品傾向』；60分以下
    ，與動態因子分數相加，如果總分在60分（含）以上，為『
    有繼續施用毒品傾向』」等語，並分「一、前科紀錄與行為
    表現。二、臨床評估。三、社會穩定度」等三大項予以評估
    ，足知對於受勒戒人有無繼續施用毒品傾向之認定，係有統
    一明確之標準，且其認定係由矯正機關及醫療人員共同依具
    有一致性、普遍性、客觀性之評估標準，針對具體個案之臨
    床實務及相關事證等情為綜合判定，乃屬專業之判斷，倘其
    評估由形式上觀察，並無違反評估標準，亦無擅斷或濫權等
    明顯不當之處，法院即應予尊重。又關於法務部將受勒戒人
    之「毒品犯罪相關司法紀錄」、「其他犯罪相關紀錄」等做
    為評估有無繼續施用毒品傾向之評分標準之一，或基於司法
    實務或醫學臨床上，具有毒品前科與其他犯罪前科紀錄者，
    有更高接觸毒品之機會，或其等欲藉由毒品作用暫時隔絕現
    實環境之心態，強於未有犯罪前科之人，以致繼續再行施用
    毒品之機率高，因而將受勒戒人之前科紀錄列為評分項目。
    況法務部為因應毒品危害防制條例修法後法律及實務見解之
    變動，邀集衛生福利部及學者專家研議，而於110年3月26日
    公布修訂後之評估標準，就毒品犯罪相關司法紀錄，係每筆
    5分、總分上限10分，另其他犯罪相關紀錄，係每筆2分、總
    分上限10分，有卷附「評分說明手冊」可參（見本院卷第97
    至101頁），以避免就受勒戒人之前科素行過度評價；且觀
    察勒戒或強制戒治等治療處置，係結合醫師及心理諮商等不
    同領域之專業人員參與之保安處分措施，目的除在戒除施用
    毒品者身癮、心癮之措施外，並企圖重新塑造生活紀律，改
    變其病態行為，與刑罰之執行並不相同。是自無抗告意旨所
    稱評估標準難認公正、以其司法前科紀錄作為評估依據與一
    罪不兩罰之精神相牴觸云云等情。
  ㈡查，被告經執行本件觀察、勒戒後之評估結果，依臺北勒戒
　　所111年4月13日北所衛字第11113000670號函附之「有無繼
　　續施用毒品傾向證明書」、「有無繼續施用毒品傾向評估標
　　準紀錄表」所載情形如下(見111毒偵緝864號卷第75至79頁
    ）：
　⒈「前科紀錄與行為表現」得分37分，各因子及細項之得分如
    下：　
　⑴靜態因子部分35分：　
　　①毒品犯罪相關司法紀錄8筆、10分（每筆5分、上限10分）
　　②首次毒品犯罪年齡21-30歲、5分（上限10分）
　　③其他犯罪相關紀錄6筆、10分（每筆2分、上限10分）
　　④入所時尿液毒品檢驗多種毒品反應、10分　
　⑵動態因子部分2分：　
　　持續於所內抽菸、2分
　⒉「臨床評估」部分37分，各因子及細項之得分如下：　　
  ⑴靜態因子部分32分：　　　
　　①物質使用行為：
　　  a.1-1多重毒品濫用：有，種類:海洛因、安非他命、10分
        （上限10分）
　　  b.1-2合法物質濫用（菸、酒、檳榔）：菸、2分（上限6
        分）　
　　  c.1-3使用方式：有注射使用、10分（上限10分）
　　  d.1-4使用年數：超過1年、10分（上限10分）
　⑵動態因子部分5分：　　　
　  ①精神疾病共病（含反社會人格）0分
　  ②臨床綜合評估（含病識感、動機、態度、就醫意願）：
　　  偏重5分（上限7分）
　⒊「社會穩定度」部分2分
　⑴靜態因子部分2分：　
　　①工作：兼職工作廚師、2分
　　②家庭：家人濫用藥物無、0分
　⑵動態因子部分0分：　　
　　①入所後家人是否訪視：有0分
　　②出所後是否與家人同住：是0分
　  據上可知，被告以上三大項之靜態因子得分共為69分（即35
　　＋32＋2＝69），動態因子得分共為7分(即2＋5＋0＝7)。
　㈢參之卷附被告之前案紀錄表所載（見本院卷第45至87頁），
    臺北勒戒所上開關於被告之「毒品犯罪相關司法紀錄」、「
    首次毒品犯罪年齡21-30歲」及「其他犯罪相關紀錄」之計
    分，並無違誤；另關於「臨床評估」靜態因子中之「多重毒
    品濫用」等評分，亦與被告前案紀錄表所載曾因施用第一、
    二級毒品而遭判刑之紀錄相符。是從形式上綜合觀察，本件
    臺北勒戒所對於被告有無繼續施用毒品傾向之評估，並無違
    反評估標準，亦無擅斷或濫權等明顯不當之處，法院即應予
    尊重。
　㈣基上所述，依上開「評分說明手冊」所載，於靜態因子分數
    與動態因子分數相加，如果總分在60分（含）以上，為有繼
    續施用毒品傾向，被告經評估之靜態因子得分係69分，加上
    動態因子之得分7分後，總分為76分，依上開「評分說明手
    冊」揭示之判定原則，仍屬有繼續施用毒品傾向。從而，原
    裁定命被告入戒治處所強制戒治，並無違誤。
　㈤至於抗告意旨其他指摘等節。惟查：
　⒈被告於本件觀察勒戒前，雖於徒刑執行中有參加監獄開設之
    「110年度第1期科學實證戒毒班」之戒毒課程，然因其非屬
    毒品危害防制條例所定之觀察勒戒機構，且依被告提出之「
    110年度第1期科學實證戒毒班學員處遇報告書」所載之處遇
    時數為63小時（見本院卷第27頁），與觀察勒戒之期間原則
    上為2個月，相去甚遠，自無從以參加該課程即可免除本件
    強制戒治之執行。況有無繼續施用毒品之傾向，須經專業評
    估，無法以曾經參加過監獄內之戒毒課程，即憑以認定已無
    繼續施用毒品之傾向。
　⒉關於臨床評估過程所費之時間應為多少，係由執行評估之醫
    療人員本於其專業上之判斷，並非單獨針對被告而已，亦難
    認有何不公允之處。被告雖指稱心理醫師之評估過程僅短短
    3至5分鐘云云，但此部分並未見其舉出實據，證明其如何因
    而受到不利之評估認定，是其空泛指摘，要無足採。
　⒊至於被告陳稱入勒戒所時之採尿，並無勒戒處所長官在旁戒
    護採驗云云。被告並未舉證以實其說，自難採信。況縱使屬
    實，亦與被告本件具有施用毒品傾向之評估無關，而無從執
    此對被告為有利之認定。
四、綜上所述，原審以檢察官之聲請於法有據，而依毒品危害防
    制條例第20條第3項、第2項後段規定，裁定令被告入戒治處
    所強制戒治，經核並無違誤。被告本件抗告為無理由，應予
    駁回。
據上論斷，應依刑事訴訟法第412條，裁定如主文。　　
中　　華　　民　　國　 111　　年　　8 　　月　　12    日
                  刑事第二十二庭審判長法  官  王美玲
                                      法  官  葉韋廷
                                      法  官  陳銘壎
以上正本證明與原本無異。
不得再抗告。 
                                      書記官  吳思葦
中　　華　　民　　國　 111　　年　　8 　　月　　12    日